臺灣高等法院民事判決　　　　　　　94年度保險上易字第18號
上　訴　人　乙○○
訴訟代理人　陳林呈文
上　訴　人　甲○○
被上訴人　　財團法人汽車交通事故特別補償基金
法定代理人　張秀蓮
訴訟代理人　張宏智
　　　　　　李黛麗
上列當事人間侵權行為損害賠償事件，上訴人對於中華民國94年
1月14日臺灣板橋地方法院91年度保險字第30號第一審判決提起
上訴，經本院於94年11月2日言詞辯論終結，判決如下：
    主  文
上訴駁回。
第二審訴訟費用由上訴人負擔。
    事實及理由
一、被上訴人之法定代理人楊子江已於民國（下同）九十四年五
    月三日變更為張秀蓮，有被上訴人提出之法人登記證書為證
    （見本院卷第二五頁），張秀蓮並聲明承受訴訟，經核無不
    合，合先敘明。又訴訟標的，對於共同訴訟之各人，必須合
    一確定者，共同訴訟人中一人之上訴其效力及於全體，此觀
    之民事訴訟法第五十六條第一項第一款之規定自明。查被上
    訴人本於共同侵權行為之法律關係，請求上訴人乙○○、甲
    ○○連帶給付損害賠償，其訴訟標的，對於上訴人乙○○、
    甲○○在法律上必須合一確定，原審為被上訴人勝訴之判決
    ，上訴人乙○○以非基於其個人關係抗辯提起之上訴，依上
    開規定，其效力及於未提起上訴之甲○○，爰併列之為上訴
    人。上訴人甲○○未於言詞辯論期日到場，經核並無民事訴
    訟法第三百八十六條所列各款情事，爰依被上訴人之聲請，
    由其一造辯論而為判決。
二、被上訴人起訴主張：上訴人甲○○之受僱人乙○○，於民國
    （下同）九十年五月十六日駕駛甲○○所有之大吊車（無車
    牌），於行經臺北縣新店市○○路○段二四號前，因駕駛疏
    忽，撞擊訴外人曾金英致死，該大吊車未投保強制汽車責任
    保險，而曾金英之繼承人已依強制汽車責任保險法向被上訴
    人請領新臺幣（下同）六十五萬七千元之死亡給付補償金等
    情。爰依強制汽車責任保險法第三十九條第二項、民法第一
    百八十八條之規定，求為命上訴人乙○○、甲○○連帶給付
    被上訴人六十五萬七千元及自起訴狀繕本送達之翌日起至清
    償日止，按年息百分之五計算之利息。（原審為被上訴人勝
    訴之判決，上訴人乙○○聲明不服）並答辯聲明：上訴駁回
    。
    上訴人乙○○則以：按本件刑事部分仍繫屬最高法院審理中
    尚未確定，上訴人是否有過失致曾金英死亡之事實尚待認定
    ，故難據以推斷上訴人應負侵權行為損害賠償責任。又被上
    訴人已支付之補償金係屬慰撫金性質，而曾金英之繼承人於
    另件刑事附帶民事訴訟請求，並未將本件已領取之金額予以
    扣除，被上訴人代位請求顯然失所依據。再上訴人已與曾金
    英之繼承人於九十四年六月七日達成和解，被上訴人自不取
    得代位權。況縱認上訴人應負侵權行為損害賠償責任，惟曾
    金英不依規定穿越道路，擅自進入快車道遭撞及致死，為與
    有過失，上訴人得主張過失相抵，減免賠償金額等語，資為
    抗辯。並上訴聲明：(一)原判決不利於上訴人部分廢棄。(二)上
    廢棄之部分，被上訴人於第一審之訴駁回。
    上訴人甲○○則未為任何聲明及陳述。
三、被上訴人主張：上訴人甲○○之受僱人乙○○，於九十年五
    月十六日駕駛甲○○所有之無車牌之大吊車，於行經臺北縣
    新店市○○路○段二四號前，因駕駛疏忽，撞擊訴外人曾金
    英致死，該大吊車未投保強制汽車責任保險，而曾金英之繼
    承人已依強制汽車責任保險法向被上訴人請領六十五萬七千
    元之死亡給付補償金之事實，業據提出收據一件為證，且為
    上訴人所不爭執，是被上訴人此部分之主張，堪信實在。又
    被上訴人主張依強制汽車責任保險法第三十九條第二項、民
    法第一百八十八條之規定，上訴人乙○○、甲○○應連帶給
    付被上訴人六十五萬七千元等語，則為上訴人所否認，並以
    前詞置辯。故本件之爭點在於(一)上訴人是否應負侵權行為損
    害賠償責任？(二)被上訴人已支付之補償金係屬慰撫金性質？
    曾金英之繼承人於另件刑事附帶民事訴訟請求，是否未將本
    件已領取之金額予以扣除？(三)上訴人是否因上訴人與曾金英
    之繼承人於九十四年六月七日達成和解，而不得為本件之請
    求？茲分述之。
四、上訴人是否應負侵權行為損害賠償責任？
  (一)按「訴訟標的之法律關係，於確定之終局判決中經裁判者，
    當事人之一造以該確定判決之結果為基礎，於新訴訟用作攻
    擊防禦方法時，他造應受其既判力之拘束，不得以該確定判
    決言詞辯論終結前，所提出或得提出而未提出之其他攻擊防
    禦方法為與該確定判決意旨相反之主張，此就民事訴訟法第
    三百九十九條第一項規定之趣旨觀之甚明。」最高法院著有
    42年台上字第1306號判例可稽。
  (二)經查：乙○○於90年5月16日10時50分許，無照駕駛未經依
    法許可行駛之二十噸重型機械式吊車，沿臺北縣新店市○○
    路○段道路，由三峽往新店即由南往北方向行進，行經同路
    段二四號前時，疏未注意車前狀況，撞及由其右側往左側橫
    越馬路之行人曾金英，致曾金英倒地受傷送醫急救不治死亡
    之事實，業經臺灣臺北地方法院92年度訴字第4139號及本院
    93年度上字第1009號民事判決乙○○及其僱用人甲○○應負
    連帶侵權行為損害賠償責任確定在案，則被上訴人以該確定
    判決之結果為基礎，於本件訴訟用作上訴人應償還被上訴人
    依強制汽車責任保險法給付受害人之繼承人之死亡給付補償
    金之攻擊防禦方法時，依上開判例意旨，上訴人應受該確定
    判決既判力之拘束，是以上訴人應負侵權行為損害賠償責任
    ，應可認定。上訴人辯稱本件刑事部分仍繫屬最高法院審理
    中尚未確定，上訴人是否有過失致曾金英死亡之事實尚待認
    定，故難據以推斷上訴人應負侵權行為損害賠償責任云云，
    並無可採。
五、被上訴人已支付之補償金係屬慰撫金性質？曾金英之繼承人
    於另件刑事附帶民事訴訟請求，是否未將本件已領取之金額
    予以扣除？
  (一)按「汽車交通事故發生時，受害人或其繼承人因肇事汽車非
    被保險汽車，未能依本法規定向保險人請求給付保險金者，
    得在相當於本法規定之保險金額範圍內，向特別補償基金請
    求補償。」、「特別補償基金依強制汽車責任保險法第38條
    第1項第2款之規定為補償者，視為加害人或汽車所有人損害
    賠償金額之一部分。特別補償基金於補償金額範圍內，得直
    接向加害人或汽車所有人求償。」強制汽車責任保險法第38
    條第1項第2款、第39條第1項、第2項分別定有明文。而受害
    人或其繼承人依民法第192至195條侵權行為之規定所得向加
    害人請求之損害賠償包括醫療及增加生活上需要之費用、殯
    葬費、法定扶養費用、喪失或減少勞動能力或增加生活上之
    需要之費用及慰撫金等，並不以慰撫金為限，故被上訴人依
    強制汽車責任保險法所給付受害人或其繼承人特別補償基金
    既是視為加害人或汽車所有人損害賠償金額之一部分，自應
    包括民法第192至195條所規定之各項費用在內，而非單指慰
    撫金而已，上訴人辯稱被上訴人已支付之補償金係屬慰撫金
    性質云云，並無可採。
  (二)查，訴外人曾金英之繼承人即曾金英之配偶林修生、子女林
    志強、林珈代，因上訴人乙○○業務過失致死侵權行為，業
    已提起刑事附帶民事訴訟請求上訴人甲○○、乙○○損害賠
    償，並經臺灣臺北地方法院92年度訴字第4139號民事判決：
    「甲○○、乙○○應連帶給付林修生醫療費1,621元、殯葬
    費332,975元、扶養費397,463元、慰撫金1200,000元，合計
    1,932,059元；連帶給付林志強、林珈代慰撫金各800,000元
    。……曾金英違規穿越劃有分向限制線之路段穿越道路同為
    本件事故肇事原因，曾金英與有過失之程度為二分之一，故
    本院自應減輕甲○○、乙○○之賠償責任為二分之一。……
    ，林修生自承其已自財團法人汽車交通事故特別補償基金獲
    得補償六十七萬五千五百元，自應就此部分予以扣除。4.綜
    上，本件原告林修生得請求之金額為二十九萬零五百三十元
    〔計算式為：（1,621+332,975+397,463+1,200,000=1,932,
    059）/0-000000=290,530〕，原告林志強、林珈代各得請求
    四十萬元（計算式為：800,000/ 2=400,000）。」及本院93
    年度上字第1009號民事判決甲○○、乙○○應再連帶給付林
    修生殯葬費六萬五千元及法定利息確定在案，此為兩造所不
    爭執，並有各該裁判書影本在卷可稽。故被上訴人給付受害
    人曾金英之繼承人之系爭死亡給付補償金，業經法院於受害
    人曾金英之繼承人上述刑事附帶民事訴訟請求上訴人損害賠
    償中，予以扣除確定在案，換言之，系爭死亡給付補償金已
    作為上訴人損害賠償金額之一部分，上訴人辯稱曾金英之繼
    承人於另件刑事附帶民事訴訟請求，並未將本件已領取之金
    額予以扣除，被上訴人代位請求顯然失所依據云云，亦無可
    採。
六、被上訴人是否因上訴人與曾金英之繼承人於九十四年六月七
    日達成和解，而不得為本件之請求？
    查上訴人乙○○辯稱其已於九十四年六月七日與曾金英之繼
    承人達成和解，被上訴人不得再向上訴人乙○○求償云云，
    並提出台北縣三峽鎮調解委員會調解筆錄影本為證，惟依調
    解筆錄第二項記載：「本案已經臺灣板橋地方法院判決，對
    造人（即上訴人乙○○）與雇主（甲○○）應連帶給付聲請
    人（即曾金英之繼承人）新臺幣一百二十九萬元整，今因甲
    ○○行蹤不明避不見面，聲請人感於對造人乙○○誠意可嘉
    ，同意就對造人乙○○部分以新臺幣三十五萬元調解，不足
    款部分另行向雇主甲○○請求。」上訴人復自承: 「該調解
    筆錄是在台北地方法院判決乙○○、甲○○連帶賠償被害人
    家屬之後就該判決之金額所調解的，調解筆錄上所載『板橋
    地方法院』是寫錯。」等語，足證上訴人乙○○僅係就經法
    院將系爭死亡給付補償金作為上訴人損害賠償金額之一部分
    予以扣除後之金額，與受害人曾金英之繼承人為調解，換言
    之，上訴人乙○○所調解成立的損害賠償金額是系爭死亡給
    付補償金以外之損害賠償金，與系爭死亡給付補償金無關，
    故縱使上訴人乙○○與曾金英之繼承人於九十四年六月七日
    達成和解，被上訴人仍得為本件之請求，上訴人乙○○此部
    分抗辯，並無可採。
七、綜上所述，被上訴人依強制汽車責任保險法第三十九條第二
    項、民法第一百八十八條之規定，請求上訴人乙○○、甲○
    ○連帶給付被上訴人六十五萬七千元元及自起訴狀繕本送達
    之翌日起即九十一年六月十八日至清償日止，按年息百分之
    五計算之利息，為有理由，應予准許。原審判命上訴人如數
    連帶給付，於法並無違誤。上訴意旨指摘原判決不當，求予
    廢棄改判，為無理由，應予駁回。
八、據上論結，本件上訴為無理由，爰判決如主文。
中　　華　　民　　國　　94　　年　　11　　月　　16　　日
　　　　　　　　　民事第十三庭審判長法　官　張宗權
　　　　　　　　　　　　　　　　    法　官　陳永昌
　　　　　　　　　　　　　　　　    法　官　蕭艿菁
正本係照原本作成。
不得上訴。
中　　華　　民　　國　　94　　年　　11　　月　　17　　日
　　　　　　　　　　　　　　　　　　書記官　王秀雲
